【裁判字號】    97,上易,2429
【裁判日期】    980731
【裁判案由】    傷害等
【裁判全文】
臺灣高等法院刑事判決                97年度上易字第2429號
上  訴  人
即  被  告  丙○○
輔  佐  人  連志彬
上列上訴人因傷害等案件，不服臺灣新竹地方法院97年度易字第
211號，中華民國97年8月28日第一審判決（起訴案號：臺灣新竹
地方法院檢察署96年度偵字第6445號、97年度偵字第308 號），
提起上訴，本院判決如下：
    主  文
原判決撤銷。
丙○○無罪，應令入相當處所，施以監護參年。
    理  由
一、公訴意旨略以：被告丙○○於民國96年10月11日20時許，基
    於侵入住宅及恐嚇之故意，未得乙○○同意且無其他正當理
    由，持割草刀前往新竹市○區○○里○○路604巷8號乙○○
    住處，猛力撞開乙○○住處之鐵門（毀損部分另為不起訴處
    分）後，侵入乙○○住處，以持割草刀砍擊乙○○之加害方
    式，恐嚇乙○○要給其死。幸經乙○○以椅子抵抗而未受傷
    ，丙○○亦因手中割草刀掉落而隨即離去，惟已令乙○○心
    生畏怖，且致生危害於其安全。丙○○復於96年11月20日14
    時20分許，在新竹市○區○○里○○路，基於傷害之故意，
    徒手毆打乙○○之子甲○○左耳後面、額頭、鼻子，致甲○○因而受有頭部挫傷併左耳後處頭皮血腫5乘2乘0.5 公分、
    鼻挫傷併流鼻血、左前額1乘1乘0.3 公分血腫等傷害。因認
    被告涉犯刑法第277條第1 項傷害罪嫌、第305條恐嚇安全罪
    嫌、第306條侵入住宅罪嫌等語。
二、按行為時因精神障礙或其他心智缺陷，致不能辨識其行為違
    法或欠缺依其辨識而行為之能力者，不罰；不能證明被告犯
    罪或其行為不罰者，應諭知無罪之判決，刑法第19條第1 項
    ，刑事訴訟法第301條定有明文。
三、訊之被告丙○○矢口否認有何犯行，辯稱：伊於96年10月11
    日20時許在住處前院持刀割草，聞乙○○大聲說「死胖子到
    我家來」，伊就到他們家裡面，乙○○就說伊要殺死他，但
    其實是乙○○要殺死伊。又甲○○中午開車撞伊未果，但伊
    自己跌倒，甲○○便動手一毆打伊，伊只有拜託甲○○不要
    再打了，沒有還手，不知道甲○○為什麼會受傷云云。
四、經查：上揭恐嚇危害安全犯行及無故侵入他人住宅犯行部分
    之事實，業據被害人乙○○於警詢、偵訊中指證述歷歷，且
    有監視錄影光碟、勘驗筆錄及相片等存卷可資佐證；又被告
    丙○○於96年12月20日14時20分許，在新竹市○○路606 號
    前毆傷甲○○之事實，亦據被害人甲○○於警詢、偵查及原
    審審理時指證綦詳，並有衛生署新竹醫院診斷證明書及甲○○人至警局報案時受傷之照片附卷可稽。參以被告不諱於96
    年10月11日晚間進入乙○○住處及於96年10月11日與甲○○
    相遇等情，俱徵被害人乙○○、甲○○等不利於被告事實之
    指證，尚非子虛。
五、第查：被告於96年10月16日接受警詢調查時，已指稱伊時受
    乙○○、甲○○挑釁、辱罵，伊曾因精神狀態不佳，到醫院
    就診等語（見96年度偵字第6445號偵查卷第7 頁），並提出
    臺灣省私立桃園仁愛之家附設新生醫院96年7 月10日出具之
    診斷證明書及記載被告罹患中度精神障礙之中華民國身心障
    礙手冊影本等以供調查（見96年度偵字第6445號偵查卷第15
    頁至第16頁），而上開診斷證明書猶揭載被告精神分裂症發
    病至少10年，目前仍有幻聽、幻覺、妄想等症狀，需長期治
    療等語。於偵查中尚具狀檢送診斷證明書及中華民國身心障
    礙手冊影本等促請檢察官參酌（見96年度偵字第6445號偵查
    卷第28頁以下）。足見被告於上開行為時，是否因精神障礙
    或其他心智缺陷，影響其辨識行為違法之能力，顯非無疑。
    經本院囑託國立臺灣大學醫學院附設醫院鑑定結果，被告於
    19歲時即因車禍在台大精神部就醫，嗣因交通問題轉往署立
    新竹醫院、桃園仁愛之家附設新生醫院就診，領有身心障礙
    手冊，人際互動侷限於家人親戚、沒有朋友，賴原生家庭親
    屬及配偶維持其生活。被告之妻注意到與被告互動時，被告
    仍時受幻聽之干擾。被告智力表現屬中等程度、自卑，行為
    控制有明顯之困難，內在焦慮高，情緒控制不順利，有思考
    形式障礙，令其自由述說時，不時出現跳題、連結鬆散等情
    形，思考內容怪異，脫離現實，有明顯之聽幻覺、視幻覺，
    及身體幻覺。幻覺聽到之聲音在鄰居裝設監視器後，可確實
    講出家人所在位置及正要做何事，並伴隨家中各樓層情景出
    現眼前，且聲音威脅要傷害家人甚至給家人死，被告下跪求
    饒亦無效，被告亦見家中有老先生黑影搗蛋、翻跟斗，並打
    被告頭部造成疼痛之感覺。依其症狀及病程整體評估，精神
    科之臨床診斷為精神分裂症。被告於規律門診及藥物治療下
    ，其精神病症狀仍活躍造成重大困擾，且社會功能顯著受損
    。就其病史，於鄰居安裝監視器前後，精神病症明顯增長中
    ，且幻聽幻想妄想之內容與本案相牽連，而被告受精神病症
    影響，邏輯判斷受損，造成幻覺經驗與現實生活事件間有病
    態推理連結。且對知覺之現實判斷受損，無法區分幻覺症狀
    與現實生活之人物聲音影像間之差別。自本案發生迄今，被
    告明顯仍受精神病症影響，對於外界事物之理解，以及區別
    是否為幻聽幻視或現實知覺之能力缺乏，故其對行為反應之
    判斷亦缺乏，不能辨識其行為違法，有國立臺灣大學醫學院
    附設醫院98年6月18日校附醫精字第0984700090號函檢附之
    精神鑑定報告書在卷可憑。綜合被告診斷證明書之記載、領
    有身心債礙手冊之事實，及上開精神鑑定結果，堪認被告行
    為當時確係處於因精神障礙或其他心智缺陷，致不能辨識其
    行為違法或欠缺依其辨識而行為之能力之狀態，衡以首開規
    定，其行為應屬不罰。
六、公訴人及原審皆無視卷內明白徵表被告責任能力備否尚有可
    疑之事證，均不予調查，亦不說明其理由，遽予提起公訴及
    論處被告罪刑，非無未洽。被告上訴否認犯罪，雖無理由，
    惟原判決既有判決不適用法則之違法可議而無可維持，自應
    由本院將原判決撤銷，另為被告無罪之諭知。又因刑法第19
    條第1 項之原因而不罰者，其情狀足認有再犯或有危害公共
    安全之虞時，令人相當處所，施以監護；前2項期間為5年以
    下，但執行中認無繼續執行之必要者，法院得免其處分之執
    行，亦據刑法第87條第1項、第3項規定甚明。本院審酌上開
    精神鑑定報告書指出被告雖於規律門診及藥物治療下，其精
    神病症狀仍活躍造成重大困擾，且社會功能顯著受損等情，
    為免被告再為類似之違法舉措而不自知，導致再犯，危害社
    會安全秩序，爰依法宣示令入相當處所，施以監護三年，期
    於精神病醫院或其他醫療團體內，接受適當看管及治療，俾
    維公安，並啟其新生。
據上論結，應依刑事訴訟法第369條第1項前段、第364條、第301
條第1項、第2項，刑法第19條第1 項、第87條第1項、第3項，判
決如主文。
本案經檢察官楊秀琴到庭執行職務。
中    華    民    國    98    年    7     月    31    日
                  刑事第十二庭審判長法  官  蔡永昌
                                    法  官  陳榮和
                                    法  官  蔡新毅
以上正本證明與原本無異。
不得上訴。
                                    書記官  楊秋鈴
中    華    民    國    98    年    7     月    31    日


司法院資訊處製作；財團法人民間司法改革基金會備份。
